---
title: ""
output: 
  pdf_document:
    latex_engine: xelatex
    keep_tex: true
header-includes:
  - "\\usepackage[spanish]{babel}"
  - "\\usepackage[fontsize=12pt]{scrextend}"
  - "\\usepackage{geometry}"
  - "\\geometry{letterpaper, margin=1in}"
  - "\\usepackage{setspace}"
  - "\\fontsize{13}{15}\\selectfont"
  - "\\usepackage{float}"
  - "\\usepackage{colortbl}"
  

---
\begin{titlepage}
\centering



\vspace{2cm} % Espaciado vertical

{\Huge\bfseries Informe de Gastos\\ Primer Semestre 2023\par} 

\vspace{1.5cm}

{\Large HOSPITAL DR. GUSTAVO FRICKE \par} 

\vspace{2cm}

{\Large Fecha de elaboración: \today\par} % Fecha

\vfill % Llena el espacio vertical restante

{\large Autor: Fabián A. Rodríguez M.\par} % Autor

\end{titlepage}

\pagenumbering{arabic} 

\newpage
```{r tabla-gasto, echo=FALSE, message=FALSE, warning=FALSE, paged.print=FALSE, results='asis'}
knitr::opts_chunk$set(echo = TRUE)
library(tidyverse)
library(readr)
library(RColorBrewer)

OCTratoDirecto <- read_delim("16936OCTratoDirecto.csv", delim = ";", escape_double = FALSE, col_types = cols(FechaEnvioOC = col_datetime(format = "%d-%m-%Y %H:%M:%S")), locale = locale(encoding = "ISO-8859-1"),trim_ws = TRUE)
oc_con_mes <- OCTratoDirecto %>%
  mutate(mes = month(FechaEnvioOC))
```
## INTRODUCCIÓN

El documento que se presenta a continuación fue elaborado como proyecto final para el curso de capacitación “Introducción a la ciencia de datos con R”. Este curso fue impartido por el Instituto de Matemática, Física y Estadística de la Facultad de Ingeniería y Negocios de la Universidad de Las Américas.

En este informe, se analiza la información referente a las órdenes de compra emitidas por el Hospital Gustavo Fricke durante el primer semestre del 2023. La fuente primaria de los datos proviene de Datos.gob, el repositorio de datos abiertos del Estado. Este repositorio centraliza y ofrece datos públicos de manera clara y transparente, con formatos abiertos, facilitando su búsqueda y utilización. Para aquellos interesados en acceder directamente a la información utilizada, pueden encontrarla en el siguiente [enlace](https://chc-oc-files.s3.amazonaws.com/entcode/2023/Sem1/6936.7z).


Es importante destacar que la información específica sobre las órdenes de compra es suministrada por la plataforma transaccional de ChileCompra, www.mercadopublico.cl. Esta plataforma congrega tanto la demanda de los entes públicos como la oferta de los proveedores en un solo espacio.

En cuanto al Hospital Dr. Gustavo Fricke, es pertinente mencionar que es uno de los hospitales autogestionados de alta complejidad del país. Representa el establecimiento de mayor envergadura dentro de la Red del Servicio de Salud Viña del Mar Quillota. En 2014, el hospital celebró su 60° aniversario y logró la distinción de Hospital Acreditado en Calidad. Estos logros reflejan el esfuerzo y compromiso continuo de sus funcionarios para brindar una atención sanitaria de calidad a la población.

\newpage
### GASTO POR TAMAÑO DE PROVEEDOR EN EL PRIMER SEMESTRE DEL AÑO 2023
Para el presente informe, hemos establecido como objetivo principal extraer información referente a los tipos de proveedores con los cuales se realizan transacciones, basándonos en la clasificación de tamaño del proveedor (TamanoProveedor). Para determinar el valor de las órdenes de compra, hemos optado por seleccionar el valor total de cada ítem (MontoTotalItem). Es importante mencionar que, con el fin de facilitar la comprensión de los datos, hemos representado los valores monetarios en millones.


```{r tabla-TamanoProveedor, echo=FALSE, message=FALSE, warning=FALSE, paged.print=TRUE, results='asis'}
gasto_tam <- oc_con_mes %>%
  group_by(TamanoProveedor) %>% 
  summarise(MontoNeto = round(sum(MontoTotalItem)/1000000))
gasto_tam <- gasto_tam %>%
  rename(`Tamaño de Proveedor` = TamanoProveedor,
         `Monto Neto` = MontoNeto)
gasto_tam$`Monto Neto` <- formatC(gasto_tam$`Monto Neto`, format="f", big.mark=",", digits=0)
library(knitr)
library(kableExtra)
colores <- brewer.pal(nrow(gasto_tam), "Pastel2")

#tabla <- kable(gasto_tam, caption = "Gastos por Tamaño de Proveedor", format = "latex", booktabs = TRUE, position = "H")
tabla <- kable(gasto_tam, format = "latex", booktabs = TRUE, position = "H", align = c('l', 'r'), caption.short = "ssss", caption = "Gastos por Tamaño de Proveedor", col.names = c("Tamaño de Proveedor", "Monto Neto"))

for(i in 1:nrow(gasto_tam)){
  tabla <- row_spec(tabla, i, background = colores[i], color = "gray", bold = TRUE)

}
tabla <- column_spec(tabla, 1:2, bold = TRUE)
tabla <- row_spec(tabla, 0, color = "#4A90E2", bold = TRUE)
tabla


```
\newpage
### GASTO ACUMULADO POR TAMAÑO DE PROVEEDOR EN EL PRIMER SEMESTRE DEL AÑO 2023
Para complementar la comprensión sobre las transacciones realizadas durante el primer semestre del 2023 con diferentes tipos de proveedores, se ha elaborado un gráfico de área que muestra la evolución acumulada mes a mes del valor total de las órdenes de compra, segmentado según el tamaño del proveedor. Dicho gráfico permite visualizar la dinámica y tendencia en las transacciones, ayudando a identificar patrones o cambios significativos en los montos de compra a lo largo de este período. Al igual que en la tabla anterior, los valores en el gráfico están representados en millones para una interpretación más directa y clara de las cifras.

```{r grafico-acumulado, echo=FALSE, message=FALSE, warning=FALSE, paged.print=TRUE, results='asis'}
acumulado_tamprov <- oc_con_mes %>%
  group_by(mes, TamanoProveedor) %>% 
  summarise(MontoNeto = round(sum(MontoTotalItem)/1000000)) %>%
  arrange(TamanoProveedor, mes) %>%
  group_by(TamanoProveedor) %>%
  mutate(MontoNeto_acum = cumsum(MontoNeto))

ggplot(acumulado_tamprov, aes(x = mes, y = MontoNeto_acum, fill= TamanoProveedor)) +
  geom_area(colour  = "white", alpha = .4) +
  geom_point(colour="white",  size = 1.5, position = "stack", show.legend = FALSE) +
  ggrepel::geom_text_repel(aes(label = MontoNeto_acum), position = "stack",
                           colour = "black", size = 3, 
                           box.padding = unit(0.5, "lines"), 
                           segment.color = "white", direction = "y", segment.size = 0.2,
                           bg.colour = "white") +
  scale_fill_brewer(palette = "Pastel2") +
  ggtitle("") +
  ylab("MONTO NETO ACUMULADO (mills.)") +
  xlab("PRIMER SEMESTRE 2023") +
  scale_x_continuous(breaks = 1:6, 
                     labels = c("Enero", "Febrero", "Marzo", "Abril", "Mayo", "Junio")) +
  labs(fill = "") +
  theme(legend.position = "top") +
  theme(axis.title.x = element_text(size = rel(0.9), face = "bold", colour = "#4A90E2", margin = margin(t = 10, r = 0, b = 0, l = 0)))+
  theme(axis.title.y = element_text(size = rel(0.9), face = "bold", colour = "#4A90E2"))+
  theme(plot.title = element_text(face = "bold",   colour = "#4A90E2", 
                                  margin = margin(t = 10, b = 10)))

```
\newpage

### GASTO MENSUAL EN EL PRIMER SEMESTRE DEL AÑO 2023

A continuación, se presenta un análisis complementario que busca sintetizar aún más la información, despojando la diferenciación por tamaño de proveedor. En el gráfico de área subsiguiente, se visualiza la evolución del gasto mensual total durante el primer semestre del 2023. Esta perspectiva nos brinda una vista macro de los gastos del Hospital, ofreciendo una apreciación directa de la dinámica de compras en el transcurso de los meses, sin entrar en la segmentación por tipo de proveedor. De esta forma, se busca entender el comportamiento global de los gastos y determinar momentos de mayor o menor actividad de compra.


```{r grafico-mes, echo=FALSE, message=FALSE, warning=FALSE, paged.print=TRUE, results='asis'}
gasto_mes <- oc_con_mes %>%
  group_by(mes) %>% 
  summarise(MontoNeto = round(sum(MontoTotalItem)/1000000))
view(gasto_mes)

ggplot(gasto_mes, aes(x = mes, y = MontoNeto)) +
  geom_area(aes(group=1), fill="#4292C6", alpha=0.1) +
  geom_line(aes(group=1), color="#2171B5") +
  geom_point(shape = 22, color="#084594", fill="white", size=2) +
  ggrepel::geom_text_repel(aes(label = MontoNeto),  vjust = -1.5,
                           colour = "black", size = 3, 
                           box.padding = unit(0.5, "lines"), 
                           segment.color = "white", direction = "y", segment.size = 0.2,
                           bg.colour = "white") +
  scale_x_continuous(breaks = 1:6, labels = c("Enero", "Febrero", "Marzo", "Abril", "Mayo", "Junio")) +
  labs(title="",
       x="PRIMER SEMESTRE 2023", y="MONTO NETO (mills.)") +
  theme(axis.title.x = element_text(size = rel(0.9), face = "bold", colour = "#4A90E2", margin = margin(t = 10, r = 0, b = 0, l = 0)))+
  theme(axis.title.y = element_text(size = rel(0.9), face = "bold", colour = "#4A90E2"))+
  theme(plot.title = element_text(face = "bold",   colour = "#4A90E2", 
                                  margin = margin(t = 10, b = 10)))
```
\newpage 

### CONCLUSIÓN

Después de analizar los datos presentados en los gráficos, se puede apreciar ciertos patrones y tendencias en los gastos del Hospital durante el primer semestre del 2023.

En lo que respecta a la distribución del gasto por tamaño de proveedor, los proveedores grandes lideran claramente con un monto de 8,389 millones, seguidos a cierta distancia por aquellos que no están clasificados (787 millones), las empresas medianas (605 millones) y las pequeñas (616 millones). Las microempresas, como era de esperarse, presentan el menor gasto, sumando a la cuenta 195 millones. Este desglose evidencia una concentración significativa de gastos con proveedores de gran tamaño, lo que puede ser indicativo de contratos o transacciones más grandes y frecuentes con este tipo de proveedores.

Por otro lado, al examinar la evolución mensual del gasto durante el primer semestre, se observa un aumento progresivo desde enero (1,474 millones) a mayo (2,402 millones), con una pequeña disminución en junio (1,714 millones). Febrero y marzo muestran gastos similares de 1,335 y 1,810 millones, respectivamente, y abril refleja un gasto de 1,856 millones. El mes de mayo destaca como el de mayor gasto, siendo este un punto de interés que podría requerir un análisis más detallado para entender las razones detrás de este pico.

En resumen, el Hospital ha mantenido una tendencia creciente en sus gastos durante la primera mitad del 2023, con una notable preferencia por los proveedores de gran tamaño. Esta información es esencial para la toma de decisiones y la planificación financiera futura, además de establecer estrategias de negociación y contratación con diferentes tipos de proveedores.

